臺灣新竹地方法院民事判決  
111年度訴字第207號
原      告  彭德深  
被      告  彭德鴻  
訴訟代理人  林夏陞律師(法扶律師)
上列當事人間請求返還借款事件，經臺灣臺南地方法院裁定移轉
管轄前來（110年度訴字第1384號），本院於民國111年9月19日
言詞辯論終結，判決如下：
    主      文
被告應給付原告新臺幣貳仟元，及自民國一一○年七月二十日起
至清償日止，按年息百分之五計算之利息。
原告其餘之訴駁回。
訴訟費用由被告負擔千分之一，餘由原告負擔。
本判決第一項得假執行。
原告其餘假執行之聲請駁回。
    事實及理由
壹、程序方面：
    按訴訟，由被告住所地之法院管轄。民事訴訟法第1條第1項
    定有明文。本件被告住所地在新竹縣，本院有管轄權，並經
    臺灣臺南地方法院110年度訴字第1384號民事裁定在案，先
    予敘明。
貳、實體方面:
一、原告主張：
㈠、兩造為兄弟，被告於附表所示之借款時間陸續向原告借貸如
    附表所示之金額，共計新臺幣（下同）154萬元，並約定附
    表編號1-4、6-8、10-14、16之利息均為月息1.5%即週年利
    率18%，被告簽立借據、切結書及如附表所示之本票擔保借
    款，前開借款均已屆清償期，原告多次催討，被告置之不理
    。爰依民法第474條第1項、第478條前段等規定起訴。
㈡、訴之聲明：
　⒈被告應給付原告154萬元，及其中138萬元自起訴狀繕本送達
    翌日起至清償日止，按週年利率百分之18計算之利息，其中
    16萬元部分，自起訴狀繕本送達翌日起至清償日止，按週年
    利率百分之5計算之利息。
　⒉訴訟費用由被告負擔。
　⒊願供擔保請准宣告假執行。　　
二、被告答辯：
㈠、兩造間無實際借貸關係，原告未實際交付金錢予被告，被告
    患有智能障礙及重度憂鬱症，嚴重影響其表達及行為能力，
    105年間原告稱要資助被告生計，多次要求被告簽立收據及
    本票，卻未交付金錢給被告，被告不了解簽發該收據及本票
    的法律意義，僅配合原告之要求簽發數張借據，被告於簽署
    本票時並無意識，簽署之本票應屬無效。
㈡、答辯聲明：
　⒈原告之訴駁回。
　⒉訴訟費用由原告負擔。
　⒊如受不利判決，願供擔保請准宣告假執行。　　　
三、法院之判斷: 
㈠、按當事人主張有利於己之事實者，就其事實有舉證之責任。
    但法律別有規定，或依其情形顯失公平者，不在此限，民事
    訴訟法第277條定有明文。又稱消費借貸者，於當事人間必
    本於借貸之意思合致，而有移轉金錢或其他代替物之所有權
    於他方之行為，始得當之。是以消費借貸，因交付金錢之原
    因多端，除有金錢之交付外，尚須本於借貸之意思而為交付
    ，方克成立。倘當事人主張與他方有消費借貸關係存在者，
    自應就該借貸意思互相表示合致及借款業已交付之事實，均
    負舉證之責任，其僅證明有金錢之交付，未能證明借貸意思
    表示合致者，仍不能認為有該借貸關係存在（最高法院98年
    度台上第1045號民事判決要旨參照）。本件原告主張被告向
    其借款未清償之事實，為被告所否認，揆諸前揭說明，原告
    就其與被告間有消費借貸意思表示合致及業已交付借款予被
    告之事實，應負舉證責任。
㈡、原告主張與被告間有消費借貸意思表示合致，雖據提出其持
    有被告交付如附表所示之本票16紙（下併稱系爭本票，或分
    別簡稱：編號1、2、3…本票）、借（收）據16紙、切結書3
    份、印鑑證明2紙為證（台南地院110南司調156號卷《下稱南
    司調卷》第15-57頁，本院卷第125-135頁）；被告雖對於有
    簽署系爭本票、借據不爭執，然辯稱因心智障礙無法了解所
    簽本票、借款之法律意思等語。經查：
　⒈101年5月16日切結書，全文以電腦打字內容記載：「本人彭
    德鴻年少輕狂到中年期間，欠人債務金額上數百萬，向彭德
    深求救借錢還債，借款用分期方式借錢，彭德深哥哥說要用
    匯款方式處理做保存證據。因本人銀行卡債關係，信用失敗
    ，不能直接匯款到本人戶頭做處理，借款條件：彭德深要求
    產權抵押方式，簽立本票和借據做為證據，本人要求以直接
    給付現金或彭德深哥哥直接回故鄉探親順便提現金給本人，
    本人並聲明每次借款的憑據，依本切結書同等效律使用，不
    用在簽任何切結書據，本人彭德鴻並拋棄所有法律抗辯權力
    ，特立切結書一式二份以資遵行作為證據無誤。立切結書借
    款人簽名：」，並由被告簽名於文末（本院卷第127頁）；1
    01年5月16日借據記載：「本人彭德鴻於中華民國101年5月1
    6日向彭德深借款現金壹拾伍萬元正，利息：月息壹分五厘
    ，遲延利息：月息壹分五厘、違約金：月息壹分五厘，清償
    （還款）日期105年3月30日，本人彭德鴻簽立借據與本票為
    憑，本票號碼CH-NO-652962本人彭德鴻願意放棄所有抗辯權
    力，經雙方同意特立據二份，各執乙份以茲遵行，借款人簽
    名：」，並由被告簽名於文末（南司調卷第15頁），除：彭
    德鴻、CH-NO-652962兩處手寫外，其餘全文為電腦打字），
    前開收據記載為如附表編號1本票（南司調卷第47頁）。
  ⒉105年4月13日切結書，全文除被告姓名外，均為電腦打字，
    內容：「茲本人彭德鴻於中華民國101年5月16日到民國105
    年4月13日止，本人向彭德深借錢，並立借據，本票為憑據
    ，本人父親彭清標於中華民國102年6月間往生，彭清標遺留
    在銀行現金與遺產，本人有權力分配，本人願意在法院或銀
    行分配現金遺產，只要彭德深當下提出借據與本票的證據，
    本人願給彭德深扣借款金額並願給付約定利息，本人願拋棄
    所有抗辯權，特立書二份，以資遵行。立切結書借款人簽名
    ：」並由被告簽名於文末（見本院卷第129頁），前開切結
    書記載借款時間內之收據為編號2至14之借據及如編號1編號
    2至14之本票（南司調卷第47-55頁）。
  ⒊106年10月15日切結書，全文以手寫，內容記載：「本人彭德
    鴻向彭德深借現金還債務、治病、欠債務無法記得清楚，本
    人有寫借據與本票給彭德深做為憑證，至中華民國106年12
    月1日沒有還款債務，本人彭德鴻願把彭清標遺留下的不動
    產權的權利全部登記在哥哥彭德深名下，包括本人彭德鴻死
    後遺留下的不動產與存款現金全部，空口無憑，特立此切結
    書一式二份，雙方各執壹份，授權人簽名：」並由被告簽名
    於文末（本院卷第131頁），然此份切結書為106年10月15日
    簽立，而內容卻記載「至106年12月1日沒有還款債務」等語
    ，且文末彭德鴻之簽名與第一行書寫彭德鴻之姓名，筆跡顯
    有不同，前開切結書記載之借款時間為編號15、16借據及附
    表編號15、16本票。
  ⒋次查，被告領有關於整體心理社會功能輕度身心障礙證明(本
    院卷第167頁)，被告於101年1月2日起至105年4月15日間，
    因精神疾病於林正修、台北榮民總醫院新竹分院、國立臺灣
    大學附設醫院新竹分院、竹東分院陽光精神科診所、瑞安診
    所等就診，有衛生福利部中央健康保險署函附就醫紀錄等可
    佐（本院109簡上62卷第266頁）。被告前曾對原告提起確認
    如附表所示之本票債權不存在事件，經本院108年度竹東簡
    字第127號民事判決確認如附表之本票債權不存在。原告提
    起上訴，經本院109年度簡上字第62號民事判決駁回上訴，
    主文第二項記載原判決第一項應擴張為：「被告不得向原告
    請求如本判決附表編號一至十六所示票據上之權利」，有前
    開民事判決可佐(本院卷第11-34頁)，並經本院調閱前開案
    件卷宗查明。兩造亦不爭執。
  ⒌觀諸前開借款借據內容以觀，借貸名目包含醫療費、生活費
    、還別人債務、稅金、地政規費、代書費用、法院規費、律
    師訴訟費等(南司調卷第15至45頁），前開借貸名目繁多，
    復參原告提出之前開切結書、借據多由原告撰寫，再交由被
    告簽名，本票上之被告姓名、姓名係由被告書寫，業據被告
    另案陳明（108年度竹東簡字第127號卷第320頁），原告亦
    自陳其要求被告於104年2月6日、104年11月24日提出印鑑證
    明，並要求被告於前開16張本票、借(收)據、3張切結書上
    補蓋印鑑章等語(本院卷第122頁)，足認上開文件被告係經
    原告之指示簽立，尚難認兩造確有借貸之意思表示合致（除
    後述被告已自承之2千元外，詳如後述）。
　⒍原告於本院107年度訴字第257號塗銷抵押權案件中，因被告
    向原告借款100多萬元將土地購回，而就被告所有新竹縣○○
    鎮○○段○○○段00000地號土地、土地上538建號建物，門牌新
    竹縣竹東鎮榮樂街216房地、新竹縣○○鄉○○段000○000○000○0
    00地號土地設定抵押權，有王瑞秋之證詞、原告提出之不動
    產買賣契約書、切結書、協議書可佐（本院卷第178-182、2
    25-233頁），並經本院依職權調閱前開案卷查明，原告代被
    告買回之不動產買賣契約書記載之金額為65萬元；然而前開
    房地設定之抵押權為250萬元、150萬元。原告陳稱該抵押權
    已受償185萬元（本院卷第266頁），依原告主張被告多年持
    續借款未曾清償，原告竟一再借款予被告而未訴追，有違常
    情，是以前開抵押權擔保之債權或有包含原告本件主張之債
    權，或有重複計算者。
㈢、次查，前開借(收)據固有記載「借款現金」或「收到現金」
    或「親自到台南取款」等語(南司調卷第15-45頁)，惟原告
    提出之前開切結書、借據多由原告撰寫，再交由被告簽名，
　　尚不得逕以上開借據金額之記載，認定原告已交付足額借款
    金額，惟被告於本院108年度竹東簡字第127號卷內陳稱原告
    曾交付其2千元(本院108年度竹東簡字第127號卷第12、192
    頁)，依上所述，本件原告未能舉證明其已將其餘153萬8千
    元借款交付予被告，足認兩造間之借貸金額僅為2千元。
㈣、末按「給付有確定期限者，債務人自期限屆滿時起，負遲延
    責任；給付無確定期限者，債務人於債權人得請求給付時，
    經其催告而未為給付，自受催告時起，負遲延責任；其經債
    權人起訴而送達訴狀，或依督促程序送達支付命令，或為其
    他相類之行為者，與催告有同一之效力」、「遲延之債務，
    以支付金錢為標的者，債權人得請求依法定利率計算之遲延
    利息」、「應付利息之債務，其利率未經約定，亦無法律可
    據者，週年利率為百分之5」，民法第229條第1項、第2項、
    第233條第1項前段、第203條分別定有明文。本件原告請求
    被告返還借款，原告雖稱利息有約定按週年利率百分之18計
    算之利息，未約定者按週年利率百分之5計算之利息，均自
    起訴狀繕本送達翌日起算，然而就被告自陳原告交付之2千
    元，尚無證據足認兩造間有利息利率約定，則應按週年利率
    百分之5計算，原告請求被告起訴狀繕本送達翌日（被告於1
    10年7月19日送達，有送達證書在卷可稽，見南司調卷第77
    頁）即110年7月20日起至清償日止，按年息百分之5計算之
    利息，為有理由，應予准許。
㈤、綜上所述，原告依消費借貸法律關係起訴，請求原告給付2千
    元，及自起訴狀繕本送達翌日即110年7月20日起至清償日止
    ，按週年利率百分之5計算之利息，為有理由，應予准許；
    逾此範圍之請求，為無理由，應予駁回。
四、本件判決基礎之事證已臻明確，兩造其餘之攻擊防禦方法及
    所舉證據，經審酌後核與判決結果不生影響，爰不一一論列
    。被告聲請對被告精神鑑定及傳喚證人彭語婕、彭樑妹、王
    瑞秋等證據調查聲請，因本件事證已臻明確而無必要，附此
    敘明。
五、本判決第一項所命被告給付之金額未逾50萬元，應依民事訴
    訟法第389條第1項第5款之規定依職權宣告假執行。被告陳
    明願供擔保，聲請宣告免為假執行宣告，經核無不合，爰酌
    定被告免為假執行宣告之擔保金額。至於原告敗訴部分，其
    假執行之聲請已失所依附，應併予駁回之。　　
六、據上論結，本件原告之訴為一部有理由，一部無理由，依民
    事訴訟法第79條、第389條第1項第5款、第392條第2項，判
    決如主文。
中　　華　　民　　國　　111 　年　　10　　月　　21　　日
                  民事第二庭法　　　官　林麗玉
以上正本係照原本作成。
如對本判決上訴，須於判決送達後20日內向本院提出上訴狀。併
繳納上訴審裁判費。
中　　華　　民　　國　　111 　年　　10　　月　　21　　日
                            書  記  官　郭春慧
　　　　　　　　　　　　　　　　
附表：
編號 票載發票日即借款日（民國）   金額 （新臺幣） 票載到期日 （民國） 本票號碼  1 101年5月16日 150,000元 105年3月30日 CH-NO-652962  2 101年12月30日 130,000元 105年3月30日 CH-NO-652965  3 102年7月30日 150,000元 105年3月30日 CH-NO-652967  4 102年11月30日 100,000元 105年3月30日 CH-NO-652966  5 103年4月30日 100,000元 105年3月30日 CH-NO-652970  6 103年7月30日 100,000元 105年3月30日 CH-NO-391581  7 103年12月15日 100,000元 105年3月30日 CH-NO-391585  8 104年1月29日 60,000元 105年8月30日 CH-NO-391579  9 104年2月1日 10,000元 105年5月30日 CH-NO-281455  10 104年3月1日 60,000元 104年3月31日 CH-NO-111757  11 104年9月30日 70,000元 104年12月30日 CH-NO-288658  12 104年12月4日 250,000元 106年6月30日 CH-NO-281459  13 105年1月4日 150,000元 106年5月30日 CH-NO-281451  14 105年4月12日 10,000元 105年8月30日 CH-NO-652975  15 105年4月26日 50,000元 105年9月30日 CH-NO-288659  16 105年4月30日 50,000元 106年10月30日 CH-NO-281460